【裁判字號】    97,易,1638
【裁判日期】    980331
【裁判案由】    詐欺
【裁判全文】
臺灣士林地方法院刑事判決              97年度易字第1638號
公  訴  人  臺灣士林地方法院檢察署檢察官
被      告  甲○○
上列被告因詐欺案件，經檢察官提起公訴（97年度偵字第6061號
），本院判決如下：
    主  文
甲○○無罪。
    理  由
一、公訴意旨略以：被告甲○○基於意圖為自己不法所有之犯意
    ，在臺北市○○區○○路2 段55號12樓，向告訴人乙○○佯
    稱其有投資管道，獲利安穩且豐厚，邀告訴人提供資金，致
    告訴人陷於錯誤，因而於民國94年7 月19日起至95年10月 7
    日止，共計交付新臺幣（下同）190 萬元予被告，而被告為
    取信於告訴人加碼投資，遂於95年2 月16日、4 月7 日，分
    別返還55萬元及21萬6000元，嗣於95年12月14日告訴人無法
    繼續加碼投資，乃要求歸還投資款時，因被告藉詞拖延還款
    ，且無法提供繼續投資明細，始知受騙，因認被告甲○○涉
    犯刑法第339 條第1 項之詐欺取財罪嫌等語。
二、按犯罪事實應依證據認定之，無證據不得認定其犯罪事實，
    刑事訴訟法第154 條定有明文。又事實之認定，應憑證據，
    如未能發現相當證據，或證據不足以證明，自不能以推測或
    擬制之方法，為裁判基礎；且認定犯罪事實所憑之證據，雖
    不以直接證據為限，間接證據亦包括在內，然而無論直接證
    據或間接證據，其為訴訟上之證明，須於通常一般之人均不
    致有所懷疑，而得確信其為真實之程度者，始得據為有罪之
    認定，倘其證明尚未達到此一程度，而有合理之懷疑存在而
    無從使事實審法院得有罪之確信時，即應由法院為諭知被告
    無罪之判決，有最高法院40年台上字第86號判例、76年台上
    字第4986號判例可資參照。次按刑事訴訟法第161 條已於91
    年2 月8 日修正公布，修正後同條第1 項規定：檢察官就被
    告犯罪事實，應負舉證責任，並指出證明之方法。因此，檢
    察官對於起訴之犯罪事實，應負提出證據及說服之實質舉證
    責任。倘其所提出之證據，不足為被告有罪之積極證明，或
    其闡明之證明方法，無從說服法官以形成被告有罪之心證，
    基於無罪推定之原則，自應為被告無罪判決之諭知，復有最
    高法院92年台上字第128 號判例意旨足參。另按告訴人之告
    訴係以使被告受刑事追訴為目的，是其陳述是否與事實相符
    ，仍應調查其他證據以資審認，亦有最高法院52年台上字13
    00號判例意旨可資參照。
三、公訴人認被告涉有前開犯行，無非以證人即告訴人之證詞、
    本票6 紙、合作金庫銀行匯款回條及存摺內頁影本等為其論
    據。訊之被告固不否認曾向告訴人取得上開款項之事實，惟
    堅詞否認有何詐欺犯行，辯稱：伊當時因為聽聞告訴人將錢
    借給別人卻無法取回、利息亦低，而告知告訴人可以經由其
    當時之女友將款項放在友人處做放款而收取較高額之利息，
    且其後亦確實有固定將友人按本金交付之利息支付予告訴人
    ，只是後來該友人不見蹤影，自己又經濟狀況不佳，才會無
    法將本金歸還告訴人等語。經查：
  (一)告訴人曾於94年7 月19日、同年8 月12日、同年10月7 日、
    95年1 月26日、同年2 月23日、同年4 月7 日、同年9 月26
    日、同年10月5 日分別以現金、匯款或轉帳方式交付10萬元
    、10萬元、30萬元、50萬元、50萬元、20萬元、10萬元、10
    萬元，合計190 萬元之款項予被告，被告除先後開立本票共
    6 紙作為擔保外，並分別於95年2 月16日、同年4 月7 日各
    歸還本金55萬元、21萬6000元予告訴人等情，業據證人即告
    訴人於本院審理中證述在卷（見本院98年3 月17日審判筆錄
    第6 、12至14頁），並有其所提出國泰世華銀行及合作金庫
    銀行匯款回條聯共5 紙、告訴人所使用以其妹蔡玫蕙名義開
    立之合作金庫銀行帳號第0000000000000 號帳戶活期儲蓄存
    款存摺內頁影本1 份及被告提供予告訴人作為擔保之本票 6
    紙等在卷可稽（見97年度發查字第276 號卷第38至43頁、本
    院卷），被告對此亦不否認（見本院98年2 月10日準備程序
    筆錄第2 頁、98年3 月17日審判筆錄第21頁），應堪認定。
  (二)惟按刑法第339 條第1 項詐欺罪之成立，以意圖為自己或第
    三人不法所有，以詐術使人將本人或第三人之物交付為要件
    。所謂以詐術使人交付，必須被詐欺人因其詐術陷於錯誤而
    交付財物，若無證據足資證明行為人對人施用詐術，且財物
    之交付非因受詐術陷於錯誤而為者，自不能以該罪相繩。查
    告訴人為49年出生，有其年籍資料在卷，於案發時為45歲之
    年齡，且依其所陳，當時其為博士班三年級之在學學生，再
    佐以告訴人於本件中尚特別以其妹妹蔡玫蕙名義所開立之前
    開合作金庫銀行帳戶供作匯出款項予被告及被告匯入利息等
    款項予告訴人之專用帳戶之行為（見本院98年3 月17日審判
    筆錄第7 頁），是告訴人顯非初出社會、不經世事之人，其
    如欲進行投資行為自應對投資金額、投資種類與管道、盈虧
    如何計算、利潤是否按期取回等投資重要事項有一定之認識
    後，始會投入大筆資金；然證人即告訴人對於交付被告款項
    之源由竟僅證以：與被告僅係初淺認識，並無男女情誼，只
    是因為同情、相信被告會上進，所以相信被告所說的投資，
    被告也保證會保護其投入之本金，每次被告向其表示有多少
    利潤收回，匯入其前開帳戶中，但其並不在乎這個，也沒有
    去算有多少利潤或確認被告所匯入之款項等詞（見本院98年
    3 月17日審判筆錄第8 至11頁），以告訴人之智識程度，且
    與被告間僅初淺之情誼，其只單純相信被告上述毫無實質內
    容之說詞即於短短1 年多之期間內陸續投入高達190 萬元之
    款項，實與常情相違。是證人即告訴人指稱被告施用詐術使
    其陷於錯誤而交付前開款項等情，難令人確信。
  (三)又被告辯稱，當初是跟告訴人說如果將錢放在其女友之友人
    處可以獲得較高之利息，以10萬元為例，20天或15天一期可
    拿7000元利潤，後來有拿50萬是1 個月3 萬元，或到最後50
    萬元1 個月4 萬元等語。參以告訴人所提出前開存摺內頁之
    交易明細及被告所提出其名義之聯邦銀行交易明細中匯入告
    訴人所使用之上開帳戶之款項，被告在告訴人94年7 月19日
    交付10萬元後，即分別於94年8 月2 日、94年8 月22日匯款
    7000元予告訴人；又被告在告訴人94年8 月12日交付10萬元
    後，亦於94年8 月26日匯款7000元予告訴人；被告在告訴人
    94年10月7 日交付30萬元，連同先前之二筆累計達50萬元後
    ，分別於94年11月30日、94年12月29日、95年1 月26日匯款
    4 萬元、4 萬元、4 萬6000元予告訴人；被告在告訴人95年
    1 月26日交付50萬元後，亦於95年3 月1 日、95年3 月27日
    匯款4 萬元、3 萬元予告訴人；被告在告訴人95年2 月23日
    交付50萬元後，於95年3 月31日匯款4 萬元予告訴人，與被
    告前開辯解利息計算之方式大致相符。
  (四)且依據被告上開聯邦銀行交易明細記載匯入告訴人所使用之
    蔡玫蕙名義帳號之匯款時間依序為94年8 月2 日、同年8 月
    22日、同年8 月26日、同年9 月30日、同年10月7 日、同年
    10月31日、同年11月30日、同年12月29日、95年1 月26日、
    同年3 月1 日、同年3 月27日、同年3 月31日、同年5 月 2
    日、同年5 月22日、同年6 月30日、同年8 月30日、同年 9
    月26日、同年10月2 日、同年10月24日、同年10月31日、同
    年11月16日、同年12月1 日，有該存摺內頁、明細資料可佐
    ，其各次匯款時間大約相隔10數日至1 月，中間或曾中斷 1
    、2 月無支付利息之紀錄，惟以告訴人所指投資期間94年 7
    月19日至95年10月7 日止，被告支付予告訴人利息之各次時
    間亦大致與被告辯稱以15日、20日或1 個月計算利息之時間
    一致，而與一般周知民間貸放款項之計息期間相符，從而被
    告辯以當時告知告訴人將款項放在其女友友人處，供該友人
    貸放款項，可獲得較高利息等詞，非不可採信，是難認被告
    有何施用詐術而使告訴人陷於錯誤之行為。
  (五)告訴人雖提出本票影本6 紙，欲證明被告曾向告訴人為投資
    保證，惟票據具有無因性，是該本票6 紙亦無法證明被告簽
    發本票予告訴人之原因究係如告訴人所指係為使告訴人信以
    為真而所為之詐術，或如被告辯解係作為曾經告訴人交付款
    項予被告之擔保？是該本票影本6 紙，亦不能作為被告涉詐
    欺取財犯行之證據。
四、綜上所述，被告之辯解既非不可採信，而公訴人所舉之證據
    亦尚不足以證明告訴人所指被告對之施以詐術使其陷於錯誤
    而交付財物之詞為真實，無從證明被告確實涉及上開詐欺取
    財犯行，不能使本院得有罪之確信，此外，復查無其他證據
    足證被告確有公訴人所指犯行，不能證明被告犯罪，自應為
    被告無罪判決之諭知。
據上論斷，應依刑事訴訟法第301 條第1 項，判決如主文。
本案經檢察官蔡啟文到庭執行職務
中    華    民    國    98    年     3    月    31    日
                  刑事第七庭  審判長法  官  劉秉鑫
                                    法  官  吳維雅
                                    法  官  黎惠萍
以上正本證明與原本無異。
如不服本判決，應於收受送達後10日內向本院提出上訴書狀，其
未敘述上訴理由者，應於上訴期間屆滿後20日內向本院補提理由
書狀（均須按他造當事人之人數附繕本）。「切勿逕送上級法院
」
                                    書記官  夏珍珍
中    華    民    國    98    年     3    月    31    日


司法院資訊處製作；財團法人民間司法改革基金會備份。
